【裁判字號】    87,上更(一),96
【裁判日期】    900807
【裁判案由】    給付委任報酬
【裁判全文】
臺灣高等法院臺南分院民事判決  八十七年度上更(一)字第九六號  ｅ
      上  訴  人  甲  ○  ○
      被上訴  人  乙  ○  ○
右當事人間請求給付委任報酬事件，上訴人對於中華民國八十四年十月十一日臺灣雲
林地方法院第一審判決（八十四年訴字第一三○號）提起上訴，本院判決後，經最高
法院發回更審，本院判決如左：
      主      文
原判決除確定部分外廢棄。
被上訴人應給付上訴人新台幣捌佰肆拾陸萬陸仟肆佰元，及其中新台幣肆拾陸萬元自
八十四年三月十八日起至清償日止，其中新台幣捌佰萬陸仟肆佰元自九十年七月二十
二日起至清償日止，均按年息百分之五計算之利息。
第一二審及發回前第三審（除確定部分外）訴訟費用及追加訴訟費用均由被上訴人負
擔。
本判決於上訴人以新台幣貳佰萬元供擔保後，得假執行；但被上訴人如於假執行程序
實施前，以新台幣陸佰萬元供擔保後，得免假執行。
      事      實
甲、上訴人方面：
一、聲明：求為判決：(一)原判決除確定部分外廢棄。被上訴人應給付上訴人新台幣（
    下同）八百四十六萬六千四百元，及其中四十六萬元自起訴狀繕本送達翌日起至
    清償日止，其中八百萬六千四百元自本狀繕本送達翌日起至清償日止，均按年息
    百分之五計算之利息。(二)願供擔保請准宣告假執行。
二、陳述：除與原判決記載相同者，予以引用外，補稱：
  (一)被上訴人雖係系爭土地登記名義人，惟廖順宗亦為土地投資人，就土地有三分之
    二之權利，且與被上訴人有親戚關係，故被上訴人乃將其印章交付予廖順宗，交
    由廖順宗授權其以被上訴人名義與人訂約，委託他人訴訟等，並委由廖順宗全權
    處理系爭土地之任何事務，即被上訴人有特別委任廖順宗及授權廖順宗全權代理
    ，上開事實由系爭土地地主方面均由廖順宗一人出面，包括訂約、協調、發補償
    費及訴訟開庭等，被上訴人鮮少出面，以及被上訴人於刑事案件之供述等可憑，
    且廖順宗代理被上訴人訂立之八十二年之合約，代理被上訴人委任上訴人為其訴
    訟代理人提起排除侵害民事訴訟等，代理被上訴人出席協調會及發放補償費等，
    均為被上訴人所承認並接受、受領，則廖順宗確實有權代理被上訴人訂約、用印
    。
  (二)八十二年之合約，係廖順宗持被上訴人之印章代理被上訴人蓋用於契約上，被上
    訴人承認該合約為真正，而八十三年之合約上所蓋之印章，與該八十二年合約書
    上之印章相同，亦為真正，被上訴人於刑事案件已承認該八十三年之合約上之印
    章為真正，被上訴人已自承將其印章交付廖順宗保管使用，且八十三年之契約書
    上乙○○之印文又係真正，則該八十三年之契約自係廖順宗所蓋用無訛，不能僅
    以廖順宗空言其將印章交付予上訴人一語，即認上訴人盜蓋印章，何況廖順宗係
    實際上系爭土地之所有權人，有三分之二之權利，其利害關係既深且重，其證言
    自屬偏頗，不足採。
(三)與本案相關之偽造文書刑事案件，均僅就上訴人是否盜刻及盜蓋廖順宗印章部分
    為調查及論述，上訴人鄭重否認有盜刻及盜蓋，就契約上乙○○之印文，除乙○
    ○已承認係其印章外，僅經乙○○及廖順宗否認有蓋章，乙○○已將印章交付廖
    順宗，當然不會蓋章在契約上，並未調查任何其他證據證明上訴人曾盜蓋「乙○
    ○」之印章，判決理由中亦隻字未提，刑事判決所認定上訴人在八十三年之合約
    書上盜蓋乙○○印章之事實部分，欠缺理由，又無證據。相關之刑事偽造文書判
    決所認定之事實顯有重大瑕疵，本件民事訴訟之裁判，自不應受其拘束。既然八
    十三年之合約書上乙○○之印文為真正，且被上訴人於刑事案件中又自承其將該
    印章交予其代理人廖順宗，即應推定該合約為真正，被上訴人若欲否認，自應負
    舉證責任，不得僅援用該尚未確定且有重大瑕疵之刑事判決所認定之事實而免除
    其舉證責任。
(四)不論依照八十二年之合約，亦或八十三年之合約，上訴人所負之義務為負責協調
    墳墓遷移，即負責在地主與占用人間協調，使系爭土地上之占用人首肯將其祖先
    之墳墓遷走，有二紙合約書可稽，協調事務以外之發放補償費等後續動作，非合
    約內上訴人之任務。按被上訴人主張係廖順宗一人完成遷墓工作，而謂上訴人從
    未處理任何事務云云，已與刑事案件廖順宗之陳述相違背，廖順宗於刑事案件中
    亦承認上訴人有參與遷墓工作，又上訴人確有從中協調，且已於八十三年之地主
    與占用人之協調會中協調完成，有刑事偽造文書案件一審法院審理時委託莿桐分
    駐所警員抽問之證人林清海、林松源、張金隆、王正雄、林清智、林賢明等人之
    筆錄可稽，亦有協調會議紀錄及錄影帶譯文等證物可稽，不容被上訴人空言否認
    ，被上訴人主張係廖順宗一人完成遷墓工作，上訴人從未處理任何事務，顯無足
    取。實則，遷墓協調工作已於八十三年四月七日完成，於四月十日由地主廖順宗
    與占用人代表正式開會定案，然因廖順宗事後反悔翻異，僅欲先付五千元，又不
    欲辦理公證提出擔保而毀約，上訴人受人之託忠人之事，即使無奈也得續行該排
    除侵害訴訟，也因如此，雲林地方法院才會再次勘驗現場，當天廖順宗因毀約險
    些被墓主圍毆。
  (五)被上訴人稱上訴人侵占廖順宗所交付八十五萬元，並非真實。上訴人曾收受廖順
    宗二十萬元及其女廖貴美交付之五萬元，除支付排除侵害案件之訴訟費用及律師
    撰狀費用外，因上訴人動員眾人、村長、民代等地方仕紳，協助協調，必須送往
    迎來，又協調開會必須支出各項雜費如菸、酒、茶水、檳榔及便當等，調查墓主
    地址又必須花費，故實際上該二十五萬元並不敷使用，上訴人為使協調早日完成
    ，除全家大小投入工作，並已自掏腰包甚多，根本未侵占廖順宗交付之款項，然
    因刑事案件審理時疏於調查事實，誤認廖順宗交付予上訴人八十五萬元，且誤認
    上訴人有代廖順宗發放補償費之義務，逕以上訴人收款後未用於發放補償費而認
    定上訴人侵占，認事用法難謂無誤，固然刑事案件判處上訴人侵占部分已確定，
    並執行完畢，然該判決確實有誤，故附帶民事訴訟之判決依調查證據結果僅認上
    訴人收款二十五萬元，有鈞院八十五年訴字第八一號民事判決可按。
  (六)八十二年間所訂立之合約之報酬二百五十萬元，並不包括給付墓主之補償費在內
    ，按上訴人之任務僅為負責協調，不包括代付補償費，且系土地上之墳墓有三百
    多座，每座補償二萬元，合計已達六百萬元，被上訴人主張八十二年之合約之報
    酬二百五十萬元係包含應給予地主之補償費，並無實據，且與常情相悖。
(七)按「受發回或發交之法院，應以第三審法院所為廢棄理由之法律上判斷為其判決
    基礎」，民事訴訟法第四百七十八條第三項有明文規定。查最高法院發回判決理
    由中已明示：「查上訴人於原審主張：證人廖順宗於第一審證稱：我被三個人圍
    毆，強迫我立下契約同意書，蓋下該章，是出無奈」，可知上訴人並無偽造廖順
    宗印章情事，被上訴人之訴訟代理人亦自認「證人廖順宗蓋下該章，為在脅迫情
    形下所簽署」，尤證廖順宗之印章為廖順宗所蓋用，非假手他人，倘屬不虛，被
    上訴人之訴訟代理人就上訴人主張系爭合約書及同意書上之印章均為廖順宗所蓋
    用之事實所為之自認，除被上訴人已依民事訴訟法第七十二條規定即時為撤銷或
    更正者外，其效果當然及於被上訴人本人。」上開法律上之見解，應有其拘束力
    。則不論被上訴人之訴訟代理人所自認之事事，究係主要事實或間接事實，依最
    高法院發回之法律上見解，被上訴人應受「廖順宗蓋用於八十三年合約書之印章
    確實在廖順宗手中，故其於被脅迫時拿出並蓋在同意書上」之事實之拘束，則八
    十三年之合約書上廖順宗之印文不可能係上訴人所盜刻盜蓋印章所作成。再按：
    訴訟代理人所為之訴訟行為，係本於當事人以自己之意思為之，並非本人之代言
    機關，故其行為有無錯誤，不依本人之意思決之，而依代理人之意思決之，其所
    為事實上之陳述，除經到場之當事人本人即時撤銷或更正外，其效果即及於本人
    ，不得以與當事人或本人之真意不符為理由，而否認其效力。最高法院四十九年
    台上字第二三六二號判例。查被上訴人於原審並未在場即時將其訴訟代理人所為
    之自認加以撤銷或更正，則其效果及於被上訴人，不得再以與其真意不符為理由
    否認其效力，原審之筆錄係公文書，更不容被上訴人空言否認其記載有何不實之
    處。
  (八)上訴人受託處理協調遷墓工作，系爭土地上之墳墓已遷移，僅存二座無主墓，該
    墓不在契約範圍內，故工作已完成，上訴人自得請求給付報酬，又本件酬係以每
    坪三萬二千元之百分之十五計算，此係兩造約定，且系爭土地收回後係作為納骨
    塔使用，收益甚高，而系爭工協調工作委託地方上之鄉長議員村長等有力人士共
    同出面處理，一千多萬元係作為酬謝多人之用，並無過高之處。
  (九)為使本件紛爭一次解決，爰就先前保留之數額八百萬六千四百元（依合約總金額
    為一千一百萬六千四百元，原審起訴時明示一部請求，僅就三百萬元起訴）一併
    擴張請求。
三、證據：除援用第一審所提證據外，補提九十年上更四字第九十二號刑事判決一件
    為證，及聲請調八十二年重訴字第十八號民事卷宗，勘驗現場。
乙、被上訴人方面：
一、聲明：求為判決駁回上訴。
二、陳述：除與原判決記載相同者，予以引用外，補稱：
  (一)關於鈞院九十年度重上更四字第九二號刑事判決，認第二份合約書上廖順宗之印
    文非上訴人偽造而判決上訴人無罪，該判決實有違誤，已具狀聲請檢察官提起第
    三審上訴。另依最高法院四十年台上字第一五六一號判例所揭示「刑事判決所為
    事實之認定，於為獨立民事訴訟之裁判時本不受其拘束」，為此請鈞院自行斟酌
    全卷證物資料認定事實，用符真實。
  (二)關於被上訴人乙○○之印章，原交與證人廖順宗，再交給上訴人使用提出排除侵
    害之民事訴訟（即雲林地方法院八十二年度重訴字第十八號），此為上訴人之訴
    訟代理人自認，後來廖順宗向上訴人要求返還該印章，上訴人卻稱已丟掉，但第
    二份合約書上卻出現被上訴人之印文，因此第二份合約書上乙○○之印文，顯係
    上訴人用其原先持有之乙○○印章盜蓋者。
  (三)最高法院八十七年度台上字第一六一四號民事判決，雖稱契約之成立係以雙方意
    思表示之合致為要件，殊不因雙方簽署契約書面之日期有先後或地點之不同而影
    響該契約之成立，固屬的論。然參照刑事卷宗，上訴人及證人廖博文、鄧敏川、
    周寬二於地檢署、第一審之供述有關第二份合約書之訂約經過，有諸多不符之處
    。
    (1)關於簽約日期：上訴人稱：「第二份合約書是八十三年三月二十日訂立，是用
      打字的，八十三年三月二十日之前先由代書周寬二起稿」，但代書周寬二稱：
      「合約上之八十三年三月二十日是打完字的日期，之後我通知他們已打完字了
      。他們隔一、二天即來簽約」，可見上訴人與代書周寬二所述不同，由此可證
      明八十三年三月二十日並無簽訂第二份合約之事。
    (2)關於簽約時見證人是否在場：上訴人稱見證人廖博文、鄧敏川有在場看到伊與
      廖順宗用印情形。但證人廖博文卻證稱：「簽約是在八十三年三月間，晚上九
      點多，有看到周寬二寫合約書，講好時我就簽名，我簽名時，甲○○、廖順宗
      尚未簽名。」顯然廖博文未見到廖順宗用印之事，且以為是用簽名，根本不知
      第二份合約書甲○○與廖順宗名字皆是用打字之事。證人周寬二稱：「簽約時
      ，他們雙方當事人在場。簽約後見證人是後來才去的」，乃與甲○○所述不同
      ，顯見見證人廖博文、鄧敏川並未親見廖順宗用印。
    (3)關於第二份合約書是手寫或用打字的：證人廖博文、鄧敏川皆證稱當場看到周
      寬二寫好契約書後，再給予簽名。則第二份合約應為手寫的，但甲○○及證人
      周寬二則稱簽約時之合約是打字的，顯見所述完全不同。
      從上可知上訴人、見證人廖博文、鄧敏川及草擬該工程合約書之周寬二等四人
      ，就該工程合約書之簽約日期、訂立契約時見證人是否在場，合約書是周寬二
      當場手寫或打字印刷的，所言皆不能互相符合，甚至大相逕庭；則若廖順宗與
      甲○○確有簽訂該第二份合約書，則該四人既稱確有參與簽約過程，為何所證
      不能一致，可見廖順宗並未與甲○○簽訂該第二份合約書，該合約書為上訴人
      所偽造。
(四)上訴人為證明所謂八十三年三月二十日簽訂之第二份合約書上廖順宗之印文為廖
    順宗所蓋，在本件民事第一審先提出「切結書」，稱是廖順宗所蓋章簽立。結果
    證人周寬二稱當時廖順宗駕貨車，被告開ＴＯＹＯＴＡ型之車子前往，與上訴人
    稱二人皆騎機車前往周寬二處，大相逕庭。因此為第一審所不採，上訴人見狀況
    不利，唆使三名年輕人騙廖順宗至墓地，強迫廖順宗在打字打好之同意書上簽名
    ，上訴人再蓋其盜刻之廖順宗印章在同意書上，再提出於民、刑事庭，謂廖順宗
    簽名蓋章，印文與第二份合約書上廖順宗之印文相同，據以主張合約書為真正。
    但經廖順宗對上訴人及張福村提出刑事告訴，刑事第一審、第二審及本件前審之
    詳細調查，認該同意書乃上訴人唆使三名不知名之年輕男子強迫廖順宗所立具，
    上訴人蓋上盜刻之廖順宗印章；上訴人見製造之切結書、同意書皆無效，因此提
    出郵局之回執卡上之廖順宗之印文，以便證明與第二份合約書上之廖順宗印文相
    同，進而主張合約書為真正。惟查該回執卡乃上訴人自行寄存証信函自行收受信
    函特意製造回執卡，以便其上有偽刻之廖順宗印文以欺騙法院：
    (1)假設廖順宗真有該顆蓋在第二份合約書上之印章，廖順宗及被上訴人已於八十
      四年初，對上訴人提出偽造文書之告訴，廖順宗亦在民、刑事之訴訟中一再證
      稱該印章非其所有、所蓋，則依常理廖順宗再愚亦不可能仍使用該印章，早就
      將該印章丟棄，豈有可能於八十四年八月十七日拿來蓋在被脅迫所寫之同意書
      上，又於八十五年一月六日仍交郵差蓋印於回執卡領取上訴人所寄存證信函？
      可見此乃上訴人以該盜刻之廖順宗印章，冒充係廖順宗之親人代收掛號信函。
    (2)上訴人曾寄許多封存證信函予廖順宗，為何鈞院八十九年度重上更三字第三０
      六號刑事案件審理時，法官命上訴人提出其他存證信函之回執卡，上訴人卻提
      不出其他之回執卡，而獨留存八十五年一月五日虎尾郵局存證信函第一一六號
      之回執卡？
    (3)廖順宗堅決否認有蓋章收受上述八十五年一月五日虎尾郵局第一一六號存證信
      函。此存證信函乃上訴人自導自演，目的係製造廖順宗之印文，用以證明第二
      份合約書上之廖順宗印文真正。實際之情形應是：存證信函為上訴人八十五年
      一月五日寄出，上訴人與廖順宗同為雲林縣虎尾鎮惠來里之人，彼此認識，與
      當時郵差亦皆認識，了解郵差送信之途徑，因此在八十五年一月六日郵差送信
      時間，上訴人藉機在廖順宗住處附近與郵差打招呼，並問有無廖順宗之信件，
      郵差說有掛號郵件，上訴人遂偽稱廖順宗不在託其代領，郵差不疑有他，遂讓
      上訴人代領，上訴人即拿出先前偽刻保留在手之廖順宗印章給郵差蓋回執卡，
      領取存證信函，回執卡又可寄回上訴人收受。實際上廖順宗從未自郵差手上收
      受前述存證信函。
    (4)上開虎尾郵局第一一六號存證信函之內容，乃有關所謂八十四年八月十七日廖
      順宗被恐嚇簽同意書之事。然查廖順宗被恐嚇簽同意書之事，當時已在刑事追
      訴中，雖證人謝坤洲證稱上訴人帶二個不知姓名的人去向廖順宗要錢，但上訴
      人仍始終辯稱該同意書之簽訂與之無關，則上訴人何必發存證信函給廖順宗，
      且內容所謂有關十五門之墓主又是指誰，根本是莫名其妙，該存證信函亳無主
      題，顯無必要，可知上訴人寄發該函之目的，乃為取得偽刻之該廖順宗印文之
      回執卡而已。
  (五)關於原審八十四年十月六日筆錄記載：廖順宗稱：「之前我因有人電話約我稱有
    人要遷墓叫我拿錢去，到達時被三個人圍毆並強迫我立下契約並蓋下該章，是出
    無奈」，此應屬書記官記載錯誤；蓋原審八十四年九月五日筆錄，有記載證人廖
    順宗陳述：「提示陳報狀及其附件，陳述均同，茲引用之。」，而陳報狀內容即
    為廖順宗敘述八十四年八月十七日被騙到墓地，遭三年輕人逼迫於四張同意書上
    簽名及寫數字之情形，並強調未在四張同意書上蓋章之行為，故廖順宗不可能事
    後在八十四年十月六日開庭時承認在同意書上蓋章之事。參照前後筆錄之記載，
    可知廖順宗顯不可能自承在同意書上蓋章，前述第一審有關廖順宗之筆錄為錯誤
    。再參照台灣雲林地方法院八十四年度訴字第三一七號刑事案件，八十四年十二
    月二十二日廖順宗筆錄明確記載：「押我那天我簽了四張單據，並沒有蓋章，當
    天他們只拿一張來，」，又台灣雲林地方法院檢察署八十五年度偵續一字第二０
    號起訴書，亦記載告訴人廖順宗於八十四年八月十七日被約至墓地，被脅迫於同
    意書上簽名寫字而已，未有蓋章之行為。由以上筆錄，可知廖順宗絕未在同意書
    上蓋章，不可能自認有蓋章之事，又同一筆錄記載被上訴人第一審訴訟代理人廖
    錦江律師陳稱：「至於本件證人廖順宗蓋下該章為在脅迫之情形下所簽署，該行
    為是何人所為，應心知肚明」，同係筆錄記載明顯錯誤，因廖錦江律師已知廖順
    宗於八十四年九月五日提出陳報狀，敘明廖順宗被騙到墓地，被三年輕人逼迫在
    同意書簽名及寫數字之情形，故廖律師不可能有上開陳述，再者筆錄前面既稱「
    蓋下該章」，但為何後面又說「簽署」，不說在脅迫情形下所「蓋」，前後言詞
    有違口語，顯係書記官記載錯誤。至於筆錄所載「該行為是為何人所為應心知肚
    明」，應係指同意書之出現以及在同意書上蓋廖順宗印章之行為，是甲○○所為
    ，廖錦江律師才會如此言，故依筆錄前後文意之記載、廖順宗八十四年九月五日
    提出陳報狀內容，相互以觀，廖錦江律師顯不可能有上開自認。
(六)具體之事實中，得生自認效力者，限於主要事實，對於間接事實或補助事實，不
    生自認效力。此為日本多數說及判例之見解。準此，縱認被上訴人第一審訴訟代
    理人廖錦江律師曾作前開陳述，但該同意書上蓋章，乃間接事實，並非主要事實
    ，自不生自認效力，對於第二份合約書是否廖順宗蓋章之主要事實，被上訴人第
    一審訴訟代理人廖錦江律師從未自認，亦未就上訴人所提出之系爭工程合約書上
    之印章為廖順宗所蓋用之事實為自認，最高法院八十七年度台上字第一六一四號
    民事判決發回意旨，就此顯有誤會。
(七)上訴人提出之錄影帶，於鈞院前審八十五年三月十一日即曾經當庭播放，該錄影
    帶乃原審法院八十二年度重訴字第十八號排除侵害案件，承審法官至現場協調之
    情形，被上訴人之所以提起該排除侵害案件，乃因上訴人與墓主協調不成立，無
    法完成兩造間第一份合約書之工作，遂向廖順宗建議提起排除侵害之民事訴訟，
    承審法官到場協調訴外和解事宜，因上訴人依第一份合約書，須發一萬元予各墓
    主，上訴人侵占該款，因此承審法官到場勸諭和解時，提高為二萬元，並主張先
    發五千元，但各墓主先前曾受上訴人欺騙，不願先拿五千元堅持一次拿二萬元，
    和解因而未成立。錄影帶並不能證明上訴人有完成遷墓之工程，同一日廖順宗亦
    請求鈞院前審受命法官播放錄音帶，由上訴人姨丈處發現上訴人向廖順宗騙錢稱
    要發補償費一萬元，結果都未發放各墓主，因此上訴人主張八十三年四月七日已
    協調好，均非實在。事實上協調不成功之事，已經證人即雲林縣莿桐鄉長陳振恭
    於鈞院刑事庭出庭作證時即稱協調未成功（八十九年上更三字第三０六號），且
    目前土地上尚有墳墓未遷移，顯見上訴人未完成協調遷移之事。
  (八)上訴人與被上訴人之代理人廖順宗於八十二年二月三日簽立之第一份墳墓遷移工
    程合約書之工程款僅為二百五十萬元（包括墓主之補償費），而本件墳墓協調遷
    移工程合約書補償費除由被上訴人自行負擔外，報酬高達一千一百萬六千四百元
    ；僅協調遷移即有如此高之報酬，令人匪夷所思，難以置信。又第一份合約書訂
    立後，上訴人初步協調不成立，已進入民事訴訟程序，其後因墓主後代子孫太多
    不易找齊，因當事人不適格而撤回訴訟，廖順宗已知上訴人無法完成協調工作，
    且知悉上訴人將其交付之八十五萬元（給付墓主之補償費）侵占花盡，故此後之
    協調遷墓工作均由廖順宗自行進行完成，廖順宗自無可能自甘損失，主動提高報
    酬達四倍以上，故廖順宗絕不可能代理被上訴人與上訴人簽訂第二份合約書。
  (九)民法第二百二十七條之二第一項規定，契約成立後，情事變更，非當時所得預料
    ，而依其原有效果顯失公平者，當事人得聲請法院增、減其給付或變更其他原有
    之效果。倘若鈞院認第二份合約書有效成立，上訴人已依約完成工作。因目前地
    價嚴重下跌，系爭二筆土地共０．七五八一公頃，市價僅七、八百萬元而已，若
    依上訴人主張其報酬一千一百萬零六千四百元，顯已超過土地價值，故應以目前
    市價八百萬元計算，則報酬為一百二十萬元。
三、證據：援用第一審及前審所提證據。
丙、本院依職權調閱台灣雲林地方法院八十二年度重訴字第十八號排除侵害民事卷宗
    、八十四年訴字第三一七號偽造文書等案件偵審案卷。
      理      由
一、本件上訴人主張：坐落雲林縣莿桐鄉○○○段第五六八四、五六八五號二筆土地
    （以下稱系爭土地），為被上訴人於七十三年十一月間買受取得，因土地上有數
    百座墳墓占用致無法有效利用，被上訴人之代理人廖順宗（實際上對系爭土地有
    三分之二之權利）私下清除墳墓又被判處徒刑，被上訴人乃授權廖順宗處理，廖
    順宗乃委任伊處理墳墓遷移事項，兩造原訂有契約，被上訴人同意以二百五十萬
    元代價委伊處理，伊多次招集墓主子孫協調因意見不一無法完成，其後被上訴人
    並委任上訴人提出民事訴訟，又因墓主後代四散不易查訪，乃撤回訴訟，因民事
    訴訟審理期間，經承審法官勸諭兩造和解，並勸請地方仕紳出面協調，但事隔數
    月未見地方人士回應，被上訴人始知處理困難，被上訴人之代理人乃再與伊協商
    ，表明願以該地出售後百分之十五之利潤酬庸有關地方人士，且願以每坪三萬二
    千元作為計算基準，相關地方人士乃同意處理，兩造遂於八十三年三月二十一日
    訂立書面契約，並於同年四月七日由各墓主推出之代表集會協商，以每門墳墓補
    償二萬元之條件進行遷移，墓主陸續遷移迄今僅餘二門無主墓未遷，依約被上訴
    人應給付報酬一千一百萬零六千四百元，先前伊考量訴訟費用負擔，乃先為一部
    請求，請求被上訴人給付三百萬元並加付法定利息，嗣為求紛爭一次解決，於本
    審程序就其餘保留部分一併追加請求，求為判決命被上訴人給付八百四十六萬六
    千四百元並加付法定利息。（上訴人於原審係一部請求命被上訴人給付三百萬元
    本息，受敗訴判決後，上訴本院，經本院駁回上訴，上訴人僅就其中四十六萬元
    本息部分上訴，最高法院就此部分廢棄本院前審判決，發回本院更為審理，故本
    院更審範圍係四十六萬元本息，及本審始追加之八百萬六千四百元本息）。
二、被上訴人則以：伊固曾央請廖順宗處理遷移系爭土地上無權占有之墳墓遷移事宜
    ，但未授權廖順宗代理伊委託他人處理，伊與上訴人素不相識，不可能委託上訴
    人處理，廖順宗曾與上訴人訂立契約，約定二百五十萬元代價處理墳墓遷移工，
    上訴人已收受八十五萬元卻侵吞入已，未處理發放補償費給占有系爭土地之墓主
    ，豈有可能再訂立如此高額報酬之契約？系爭墳墓協調遷移工程合約書，乃上訴
    人所偽造，上訴人多次因偽造本件文書被判處徒刑，又縱契約係真正，亦因尚有
    多座墳墓未遷移，條件未成就，上訴人請求於法不合，況系爭土地市價現跌至八
    百萬元，若仍依原約定之數額給付，顯失公平，應減至一百二十萬元始合理等語
    ，資為抗辯。
三、上訴人主張系爭二筆土地為被上訴人於七十三年間取得所有權，因被鄰近居民占
    用作為墓地，被上訴人無法有效利用，乃委託實質上亦係系爭土地共有人（應有
    部分三分之二）之廖順宗全權處理，廖順宗曾於八十二年二月間委託上訴人處理
    墳墓遷移工作，因協調無法成立，上訴人並曾以訴訟代理人身分，對部分墓主提
    起排除侵害之訴訟，嗣撤回訴訟之事實，業據上訴人提出委託書、土地登記簿謄
    本二件、契約書一件為證，並經廖順宗證述屬實，復據本院調閱原審法院八十二
    年度重訴字第十八號排除侵害事件卷宗查明無訛，上訴人此部分之主張，堪信為
    真實。
四、上訴人復主張其另於八十三年三月二十一日與被上訴人訂約，依兩造所訂「墳墓
    協調遷移工程合約書」第四條約定「如乙方（即上訴人）確能於期限內協調遷移
    成功者，甲方（即被上訴人）願提供該兩筆土地總價十五％作為乙方之酬勞。該
    地現值每坪約折合參萬貳仟元計算」，茲伊已完成工作，自得請求被上訴人給付
    報酬，惟被上訴人則否認其或代理人曾與上訴人簽立該墳墓協調遷移工程合約書
    ，辯稱：非該契約書係上訴人偽造印章蓋用等語。是本件所應審究者，厥為該墳
    墓協調遷移工程合約書是否真正？
五、經查：
  (一)上訴人主張兩造確曾訂立系爭墳墓協調遷移工程契約，已據其提出契約書一件為
    証，並經契約起草人周寬二、見証人廖博文、鄧敏川分別於偵查、刑事庭審理時
    証述在卷。查周寬二係受上訴人之託，代為起草系爭契約且代為送打字者，而見
    証人則係訂約當日與聞其事者，雖各人就簽約、見証之過程所述略有不同，但就
    兩造曾訂立系爭書面契約一節，則均為相同証述，被上訴人雖就訂約日期、見証
    人是否在場、契約係打字或手寫三項，分項臚列排比上訴人、代筆人、見証人在
    偵查庭、刑事審理庭之証述岐異及矛盾之處，資以否認曾簽訂系爭契約並以此抗
    辯該契約係偽造。惟查：証人及代筆人等於偵查庭作証時間係八十四年三月一日
    ，距簽約日已近一年，尚難期待彼等牢記訂約確實日期，至見証人於刑事庭審理
    時改稱訂約日係三月二十日，則顯係審閱契約末端所押日期後之推測之詞，抑或
    偵查庭後各相關人互相詢問後所得之結論，尚非可採信。苟該二証人有意串証，
    必由上訴人事先提示契約告以日期，何況偵查庭中，檢察官訊問証人時均先提示
    契約（見影印之筆錄），則該二証人亦可查知日期，豈有証稱訂約日期係三月間
    之理？而代筆人周寬二雖係代筆人，但其兼任虎尾鎮惠來里發展協會秘書，雜務
    私事甚多，其証述契約末端所押記之日期係打字日，非訂約日，訂約日係其後一
    二日，先前曾以手起稿云云，雖與上訴人所供當日即係訂約日略有岐異，但查其
    二人就事先曾先擬草稿，其後為求慎重，乃再打字，簽約地點、時間，在場見証
    人等訂約重要之點，供述均相符合，自不能因細節略有差異，即否定此項訂約之
    事實。又不論上訴人、代筆人、見証人均分別供（証）訂約在場有四人，至於彼
    等對訂約時先後簽名次序、用印經過，所述固略有不同，惟如前所述，實係因過
    於瑣碎且事隔甚久，難免有所出入，又彼四人對鄧敏川先於廖博文到惠來里辨公
    室，廖博文係先到上訴人家，因家人告知在周寬二秘書處，始至訂約地點找上訴
    人之經過均相符，自不能因細瑣之小事而否定其証述之真正。又証人於偵查庭訊
    問前已先由檢察官提示契約書，必知悉契約書係打字印刷者，是證人廖博文、鄧
    敏川於偵查庭中所述：「合約書寫好我才簽名」，實係一般鄉間使用之口語（甚
    至係書記官之筆錄習慣用語），意謂契約條款完成，否則檢察官既明知契約係打
    字完成者，為何訊問時亦係問：「合約書何人所寫？」，而廖博文亦接續問話而
    答稱「周寬二所寫」，可見筆錄之問答用語係一般口語形式，自不能因上開用語
    有欠精準，即謂契約應係手寫非打字，此部分被上訴人抗辯，亦非可採。又兩造
    先前固曾就同一工作訂立契約，當時契約係以手寫，但不能因此即謂第二份契約
    書亦必須以手寫，蓋訂約事涉契約雙方權益，端視契約當事人之互信程度，契約
    所涉標的價值大小，故有事涉數千萬元而以口頭約定者，亦有雖區區數萬元，亦
    須形諸文字甚且找中人見証者，不一而足，本件契約因事涉千萬元，且涉及其他
    幫忙協調之地方民選公職人士之酬謝，以及數百座墳墓之遷移，爭執甚多，為求
    慎重乃以打字印刷，亦屬合於事理，被上訴人抗辯既然曾以手寫稿完成初稿，直
    接簽約更為省事，無須送打字云云，以此否定訂約之事，自不足採。
  (二)又兩造固曾於八十二年二月間，就處理系爭土地上墳墓之遷移事項訂有契約，報
    酬二百五十萬元（上訴人主張係報酬，補償墓主費用不在其內，但被上訴人主張
    包括補償墓主之費用一百三十萬元），訂約後協調無功，並已提起民事訴訟，此
    為兩造所不爭執，被上訴人抗辯訴訟期間，伊之代理人廖順宗積極與墓主協調自
    行處理發放補償費，上訴人並未依約進行協調處理工作，伊之代理人自不可能再
    訂立如此高達一千萬元報酬，且條款如此不合理之契約之理。惟查：兩造簽訂前
    開二百五十萬元契約後，上訴人乃委請地方村里長共同招集墓主開會協調，因墓
    主甚多，意見紛雜，無法達成，再加上先前被上訴人之代理人（兼共有人）廖順
    宗曾有擅自挖墳墓之事，故集會時會場火爆，幾乎暴力相向，上訴人見狀知欲
    私下和解甚為困難，乃提議以訴訟解決，其後又因墳墓過多，後代子孫四散，尋
    找戶籍住所不易（一百三十幾座有主墓，僅找出七十多座墓主子孫之名籍住所）
    ，多次開庭後，經法官勸諭撤回訴訟，此項前後處理過程，被上訴人之代理人廖
    順宗大都與聞其事，自必深知欲完成遷移所有墳墓，確甚複雜且困難，若非以高
    額報酬、補償金吸引地方有力人士，出面協調處理、補償墓主，否則無法竟其功
    ，而系爭土地地目係墓，無法充作其他使用，又因位於公路旁交通方便，若能收
    回土地即可闢建為（靈）納骨塔，以今日一墓難求，獲利自必甚豐，被上訴人於
    刑事庭中自承系爭土地市價約在三千萬元（八十五年上訴字第四九○號卷，八十
    五年五月二日筆錄），則投資後必數倍之利潤，故雖以千萬元作為收回土地之代
    價仍係划算（符合成本），故廖順宗在多次協商失敗後，自有可能作此決定，即
    証人莿桐鄉大美村村長張義德於刑事庭作証時亦証稱：「兩造（上訴人及廖順宗
    ）均有到我家找我，向我稱系爭土地係其等所購，叫我幫其處理遷墓事宜，並要
    拿三十萬元給我，：：：後來甲○○與廖順宗向我稱要以每坪三萬二千元計算，
    願提出百分之十五給有參與協調之人」等語（八十九重上更三第三○六號卷，第
    九十四頁），而証人莿桐鄉鄉長陳振恭於刑事庭亦証稱：「八十三年一月六日有
    與廖順宗、甲○○協調系爭墓地之事，當時林中西、林錫華都有去協調。：：廖
    順宗有說每坪三萬二千元，價值百分之十五作為報酬給有參與協調約人和賠償墓
    主」等語，（同上刑事卷，一六三頁），廖順宗當庭並未否認各該証人証言，是
    系爭合約之報酬，比原先之契約提高約四倍，實係因地力有力民選公職人士多人
    願出面協調，成功機會大增之故，上訴人此部分主張，尚屬可採。
  (三)又系爭契約係由廖順宗以代理人身分訂立，廖順宗雖堅決否認有於系爭契約蓋用
    印章之事，抗辯契約書上之印文係上訴人所刻後自行用印於契約書云云，惟查
    ：廖順宗於八十四年八月十七日曾與墓主多人簽下同意書，該同意書上有其簽名
    及印文，原審卷九十六頁），廖順宗雖承認該同意書有關阿拉伯數字之日期、「
    ２」門墓合計「肆」萬元及「廖順宗」之署押，為其親筆所寫，且承認同意書上
    印文與上開第二份合約書上廖順宗之印文同（見刑事八十八上更（二）字第四二
    四號卷，第七十二頁反面），然謂非其所蓋，辯稱係被人所誘騙臨時前往，不可
    能隨身攜帶印章云云，惟查廖順宗於原審法院審理時証稱：「之前有人電話約我
    稱，有人要遷墓叫我拿錢去，到達時被三人圍毆，並強迫我立下契約（即同意書
    ），並蓋下該章，是出無奈」等語（見原審卷第一０七頁反面），被上訴人之訴
    訟代理人廖錦江律師亦陳稱：「至於本件證人廖順宗蓋下該章為在脅迫下情形所
    簽署，．．．該行為是何人所為，應心知肚明」等語（見同上頁），依此項筆錄
    記載，被上訴人及其代理人廖錦江律師自承同意書上之印章係廖順宗所有，僅抗
    辯係被強迫押蓋而已，按印章通常係由自己保管，若主張印章被強迫押蓋，乃變
    態事實，就此事實，自應舉証証明之，被上訴人既未能証明被強迫用印之事，其
    所辯即不足採。又「法院書記官依法定程序所作之筆錄，除有反證足以證明其記
    載失實外，就其所記事項有完全之證據力」（參照最高法院七十六年度上字第四
    六一號判例）。被上訴人主張前開筆錄之記載，與其九月五日之書面陳報狀所述
    ，顯然岐異，可見筆錄係書記官退庭後整理補記因而誤記云云，惟經本院勘驗聽
    取錄音帶，因錄音帶已無法聽取，無從証明筆錄有失誤之處，自無從認定上開書
    記官筆錄記載有失實之情事。至上開所謂陳述狀係以書狀方式由廖順宗名義向原
    審提出，按修正前民事訴訟法之規定，証人必須到庭陳述待証事項，書狀作証（
    陳述）並不生法律上效力，自不能因有該書狀之提出，而認為廖順宗其後到庭所
    為証言與書狀不符，即認其証言係誤記云云，又上開筆錄廖順宗及廖錦江律師之
    陳述，係緊接在原告訴訟代理人陳述：「廖順宗之簽約書上之印章為同一顆」之
    後，依此項記載，顯見兩造當庭曾就契約書上廖順宗之印文與同意書之印文是否
    係同一印章所蓋發生爭執，故上訴人之代理人乃有此項陳述，而接續陳述之證人
    廖順宗及被上訴人之代理人乃就同意書上印文表示意見，被上訴人抗辯此二段陳
    述很突兀，與前後筆錄不合，証人廖順宗不可能主動陳述此段云云，自不可採。
    又上訴人所提出之八十五年一月六日之郵局存證信函之回函，其上蓋有廖順宗之
    印文，與上開第二份合約書及同意書上廖順宗之印文相同，有該郵局存證信函之
    回函（附刑事八十八年重上更（三）第三○六號卷，第六十頁），被上訴人亦不
    否認兩者相同。雖被上訴人抗辯稱：廖順宗未曾收受該信函，該回執卡係上訴人
    冒充廖順宗之家人或友人，欺騙郵差以先前刻之印章代收存証信函而取得者，
    惟查：本院刑事庭曾傳喚郵差李瑞郎作証，其證稱：「此郵局存證信函係我遞送
    的，我是送到郵件的地址，並請收件人或其家屬收受，而且我們還會證實一下，
    本件送到他們那邊約下午二、三點等語」（八十八年上更（二）第四二四號卷第
    一０一頁），而廖順宗於刑事庭則陳稱：「我家平時一定會有人在家等語」（見
    同上頁反面），復又稱：「下午二、三時之時段我下田工作，僅中午較有人在家
    」等語（見同上卷第一０二頁正、反面），按掛號信函通常均係較重要之信件，
    若非本人或家人尚非可隨意代收，此係一般日常生活之經驗，即李瑞郎於本院刑
    事庭中亦證稱：「我送郵件不可能將信件送給郵件地址屋外的人，我都是按照郵
    件地址送，我不認識告訴人廖順宗與被告，本件我是送給廖順宗，不會是被告收
    的，因印章都是從屋內拿出來的」等語（九十年重上更四第九十二號卷，三月八
    日筆錄），被上訴人主張該信函及回執卡，係上訴人偽冒廖順宗之家人，蓋用
    刻之廖順宗印章簽收云云，核屬推測想像之詞，既與常情有違，屬於變態事實，
    其既未能舉証証明，所辯自不可採。本件契約書上之代理人廖順宗之印文與同意
    書上之印文、回執卡之印文，三者均相同，可見契約書上之廖順宗印文係真正。
    又被上訴人原審之訴訟代理人於原審既有承認同意書上印文係真正（辯稱係被強
    迫蓋用），就此項間接事實自認，本院即應受此自認之拘束，被上訴人於本審主
    張自認錯誤聲明撤銷，惟未能證明自認有錯誤情事，自無足取；又自認是否以主
    要事實為限，亦或包括間接事實，學者間見解不一，我國實務上則採肯定說（呂
    太郎，訴訟上自認事實，第五七二頁，刊法制現代化之回顧與前瞻，月旦出版）
    ，而本件最高法院發回意旨，亦指明此點，依民事訴訟法第四百七十八條第三項
    規定，此項法律上見解，本院應受其拘束，被上訴人此部分抗辯，亦非可採。又
    印章係細小物品，稍加藏放，即不虞被發現，被上訴人雖抗辯伊之代理人既已否
    認有該印章，辯稱係被盜刻者，故若其代理人確有該印章必早已丟棄，即非可採
    。況回執卡之簽收如上所述，亦有可能係廖順宗之家人代收（廖順宗當時下田工
    作不在家），家人於不知情之情況下，以該印章交付郵差蓋用於回執卡上，此部
    分被上訴人抗辯，亦無足為其有利之證明。
  (四)綜上所述，被上訴人抗辯伊之代理人從未在系爭契約書上蓋章，該印章係上訴人
    刻蓋用云云，均非可採。上訴人主張兩造有訂立系爭契約一節，為可採信。
六、次應審究者，乃廖順宗有無代理被上訴人簽訂系爭契約之權限？查：被上訴人係
    廖順宗之表嬸，系爭土地廖順宗實際上有三分之二之共有權（見刑事判決書記載
    ），被上訴人自始即未曾處理系爭土地墳墓移事項，所有事項甚且包括各項費用
    支出，均係由廖順宗全權處理，此為被上訴人於刑事庭中陳述甚詳，即廖順宗亦
    不否認此事，是則廖順宗既係土地之共有人，且應有部分遠比被上訴人多，又自
    始處理系爭土地墳墓遷移工作，凡協調會、先前之排除侵害案件之開庭、勘驗現
    場補償費之支出，再再由廖順宗出面處理，自屬處理權及代理權之授與行為，被
    上訴人所辯未授權廖順宗簽約云云，自非可採。又應再審究者，乃上訴人是否已
    完成契約義務，是否得請求被上訴人給付報酬，上訴人主張伊已依約協調占用土
    地之墓主完成遷移，被上訴人則抗辯尚有六座墳墓未遷移云云，惟查：系爭土地
    除二座無主墳外，已無他人占用，已據本院勘驗現場查明製有勘驗筆錄可稽，並
    有現場相片多張可採，而該二座墳墓確係無人祭祀者，亦為兩造所不爭執，是依
    契約之約定，上訴人確已完成工作，堪以認定。雖被上訴人又抗辯上訴人並未積
    極協調處理遷墓事宜，係伊之代理人廖順宗自行處理云云，此為上訴人所否認，
    縱令屬實，本件契約所定條件既已完成，被上訴人仍有給付報酬義務。
七、被上訴人又抗辯系爭土地市價下跌，現僅剩約八百萬元價值，情事已有變更，依
    原約定給付顯失公平，應酌減給付，若按約定之百分之十五計算，報酬為一百二
    十萬元云云，經查：民法第二百二百二十七條之二之規定，乃民法八十八年五月
    修正時增訂，乃參考民事訴訟法第三百九十七條之立法例而來（見法務部編印，
    民法債篇修正條文彙編，第一一九頁）故適用之際，自可參酌民事訴訟法本條之
    解釋判例，按所謂情事變更，乃指絕對變更，如物價高漲、戰爭、天災之情形而
    言。查：本件契約係簽訂於八十三年三月間，八十四年三月間上訴人即已主張契
    約履行完畢請求被上訴人給付，斯時物價並無高漲或有其他天災之情事，自不生
    情事變更之問題。又本件契約兩造係約定按每坪三萬二千元作為基準，顯係考量
    收回後之開發利益在內，並非單純按公告地價認定，至於被上訴人主觀上認為上
    訴人實際上未積極處理委任事項，系爭契約係在地方人士阻擾、消極抵制，眾多
    墓主共同壓迫下，因急迫輕率而訂立，報酬顯然過高，有暴利行為之情事，亦因
    已逾一年期間，無從由本院撤銷或減輕給付。被上訴人抗辯情事變更，請求減輕
    給付，亦非可採。
八、從而，上訴人本於契約之法律關係，明示一部請求被上訴人給付四十六萬六千四
    百元，及自八十四年三月十八日起，至清償日止，按年息百分之五計算之利息，
    為有理由，應予准許。原審未查駁回上訴人此部分請求，於法尚有未合，上訴意
    旨指摘原判決此部分不當，求予廢棄改判，為有理由，爰由本院予以廢棄改判。
    又上訴人上開請求既明示係一部請求，其於本審程序，就原未起訴之其餘債權八
    百萬六千四百元（一千一百萬六千四百元，扣除三百萬元）追加請求，並加付自
    追加狀繕本送達翌日即九十年七月二十二日起算之法定遲延利息（按當事人就一
    部請求後之其餘債權，一併請求，依通說係訴之追加，並非擴張聲明，參見駱永
    家，既判力研究，第九十七頁，陳榮宗，民事訴訟法，第三○六頁），於法亦無
    不合，且其請求，亦屬有據，應予准許。上訴人勝訴部分兩造均陳明願供擔保請
    准宣告准、免假執行，核無不合，爰分別酌定相當擔保金額宣告之。又本件事証
    已臻明確，兩造其餘攻擊防禦方法及証据資料，核與本件判決結果不生影響，不
    予一一論述，併予敘明。
九、據上論結，本件上訴為有理由，追加之訴為有理由，依民事訴訟法第四百四十九
    條第一項、第七十八條、第四百六十三條、第三百九十條、第三百九十二條，判
    決如主文。
中      華      民      國    九十      年      八      月      七      日
                                    臺灣高等法院臺南分院民事第四庭
~B1審判長法官  張    世    展
~B2      法官  蘇    清    恭
~B3      法官  吳    上    康
右為正本係照原本作成。
如對本判決上訴，須於判決送達後二十日內向本院提出上訴狀；未表明上訴理由者，
應於上訴後二十日內向本院提出理由書。
中      華      民      國    九十      年      八      月      十      日
~B法院書記官  洪    雅    美


司法院資訊處製作；財團法人民間司法改革基金會備份。
